ACORDAO-COMPLETO-2365303

ACÓRDÃO 3188/2020 ATA 7/2020 - PRIMEIRA CÂMARA

VISTOS, relatados e discutidos estes autos de recurso de reconsideração em tomada de contas especial interposto por Evilásio Cavalcante de Farias contra o Acórdão 1295/2018-TCU-Primeira Câmara, por meio do qual o Tribunal julgou suas contas irregulares, com condenação em débito e aplicação de multa, em razão da não comprovação da boa e regular aplicação dos recursos do convênio 148/2008-MJ (siconv 626776) , que tinha por objeto a implantação de sistema de videomonitoramento no Município de Taboão da Serra/SP.
ACORDAM os Ministros do Tribunal de Contas da União, reunidos em sessão Primeira Câmara, diante das razões expostas pelo relator, em:
9.1. conhecer do recurso interposto por Evilásio Cavalcante de Farias para, no mérito, negar-lhe provimento;
9.2. dar ciência desta deliberação ao recorrente.

Recurso de reconsideração interposto por Evilásio Cavalcante de Farias contra decisão do Acórdão 1295/2018-1ª Câmara.

Primeira Câmara

Município de Taboão da Serra/SP.

3. Interessados/Responsáveis/Recorrentes:
3.1. Responsáveis: Evilásio Cavalcante de Farias (XXX.661.794-XX); Luiz Antonio de Lima (XXX.674.728-XX); Marcos Gola Fernandes (XXX.509.608-XX); Salvador Vicente Grisafi (XXX.658.048-XX)
3.2. Recorrente: Evilásio Cavalcante de Farias (XXX.661.794-XX).

13.1. Ministros presentes: Benjamin Zymler (na Presidência), Walton Alencar Rodrigues (Relator), Bruno Dantas e Vital do Rêgo.
13.2. Ministros-Substitutos presentes: Augusto Sherman Cavalcanti e Weder de Oliveira.

PRU-3

SALVADOR VICENTE GRISAFI

WALTON ALENCAR RODRIGUES

Ministro Bruno Dantas.

Adoto, como relatório, a instrução da unidade técnica (peça 89) , que contou com a concordância dos titulares de subunidade e unidade (peças 89 e 91) e do Ministério Público junto ao TCU (peça 94) :
"INTRODUÇÃO
1.	Trata-se de recurso de reconsideração interposto por Evilásio Cavalcante de Farias (peça 51) contra o Acórdão 1295/2018-TCU-Primeira Câmara (peça 47) , da relatoria do ministro Bruno Dantas.
1.1.	A deliberação recorrida apresenta o seguinte teor: 
9.1. considerar Salvador Vicente Grisafi revel, para todos os efeitos, dando-se prosseguimento ao processo, nos termos do art. 12, § 3º, da Lei 8.443/1992;
9.2. com fundamento nos arts. 1º, inciso I, 16, inciso II, 18 e 23, inciso II, da Lei 8.443/1992, julgar regulares com ressalva as contas de Marcos Gola Fernandes e Luiz Antonio de Lima;
9.3. com fundamento nos arts. 1º, inciso I, 16, inciso III, alíneas "b" e "c", e 19, da Lei 8.443/1992, julgar irregulares as contas de Evilásio Cavalcante de Freitas e Salvador Vicente Grisafi, condenando-os ao pagamento do débito discriminado a seguir, atualizado monetariamente e acrescido dos juros de mora devidos, calculado desde a data de ocorrência indicada até sua efetiva quitação, na forma da legislação vigente, fixando o prazo de 15 (quinze) dias, a contar do recebimento da notificação, para que seja comprovado, perante este Tribunal, o recolhimento da quantia ao Tesouro Nacional, nos termos do art. 23, inciso III, alínea "a", da referida Lei, c/c o art. 214, inciso III, alínea "a", do Regimento Interno do TCU:
	Valor Original (R$) 
	Data da Ocorrência

	882.947,19 (D) 
	8/7/2008

	9.868,86 (C) 
	21/10/2009

	25.236,11 (C) 
	23/8/2011

9.4. com fundamento no art. 57 da Lei 8.443/1992, aplicar a Evilásio Cavalcante de Freitas (XXX.661.794-XX) e Salvador Vicente Grisafi (XXX.658.048-XX) , multa no valor de R$ 200.000,00 (duzentos mil reais) , atualizado monetariamente desde a data do presente acórdão até a do efetivo recolhimento, se for pago após o vencimento, na forma da legislação vigente, fixando o prazo de 15 (quinze) dias, a contar do recebimento da notificação, para que seja comprovado, perante este Tribunal, o recolhimento da quantia ao Tesouro Nacional, nos termos do art. 23, inciso III, alínea "a", da referida Lei, c/c o art. 214, inciso III, alínea "a", do Regimento Interno do TCU;
9.5. com fundamento no art. 26 da Lei 8.443/1992, autorizar, se requerido, o pagamento da importância devida em até 36 (trinta e seis) parcelas mensais e consecutivas, fixando o prazo de 15 (quinze) dias, a contar do recebimento da notificação, para que seja comprovado, perante este Tribunal, o recolhimento da primeira parcela, e de 30 (trinta) dias, a contar da parcela anterior, para que seja comprovado o recolhimento das demais parcelas, devendo incidir sobre cada valor mensal os devidos acréscimos legais, na forma prevista na legislação vigente, além de alertar que a falta de comprovação do recolhimento de qualquer parcela importará no vencimento antecipado do saldo devedor, nos termos do art. 217 do Regimento Interno do TCU;
9.6. com fundamento no art. 28 da Lei 8.443/1992, autorizar, desde logo, a cobrança judicial das dívidas, caso não atendida a notificação;
9.7. recomendar ao Ministério da Justiça, a título de melhoria na gestão de convênios, que estabeleça um cronograma de fiscalizações em observância ao disposto art. 23 da IN/STN 1/97, priorizando os objetos que apresentam depreciação acelerada;
9.8. com fundamento no art. 16, § 3º, da Lei 8.443/1992, c/c art. 209, § 7º, do Regimento Interno do TCU, remeter cópia deste acórdão à Procuradoria da República em São Paulo, para adoção das medidas que entender cabíveis;
9.9. dar ciência deste acórdão ao Ministério da Justiça e aos responsáveis.
HISTÓRICO
2.	Trata-se de tomada de contas especial instaurada pelo Ministério da Justiça em desfavor, dentre outros, de Evilásio Cavalcante de Freitas, ex-prefeito do município de Taboão da Serra/SP, em razão da não comprovação da boa e regular aplicação dos recursos do convênio 148/2008 (siconv 626776) , que tinha por objeto "implantação do videomonitoramento, com a aquisição de equipamentos e mobiliários para instalação física do Gabinete de Gestão Integrada Municipal, visando constituir uma política municipal de prevenção da segurança pública."
2.1.	O convênio foi firmado no valor de R$ 900.966,52, sendo R$ 882.947,19 financiados pela União e R$ 18.019,33 referentes à contrapartida do município. Os recursos federais foram liberados por meio da ordem bancária 2008OB902878, emitida em 4/7/2008.
2.2.	A irregularidade tratada nestes autos relaciona-se à não comprovação das despesas realizadas com os recursos repassados por meio do convênio, em razão das seguintes ocorrências: 1) ausência de elementos mínimos que comprovassem a real implantação e funcionamento do Gabinete de Gestão Integrada Municipal; 2) ausência de manutenção nos equipamentos adquiridos e não instalação das câmeras nos locais estabelecidos no projeto original; 3) ausência de controle patrimonial, sendo constatada a ausência de identificação nos equipamentos com o número e título do convênio, bem como a ausência de certos bens, uma vez que a quantidade de câmeras não estava de acordo com o projeto aprovado pelo concedente.
2.3.	Regularmente citado por este Tribunal, o responsável teve suas alegações de defesa rejeitadas, redundando na decisão recorrida. 
ADMISSIBILIDADE
3.	O exame preliminar de admissibilidade à peça 75 - acolhido pelo Relator ad quem em despacho à peça 78 - concluiu por conhecer do recurso, suspendendo-se os efeitos dos itens 9.3, 9.4 e 9.6 da decisão recorrida. 
MÉRITO
4.	Constitui objeto do recurso examinar as seguintes questões: 
	a) se há documentos comprobatórios das despesas e se estas são compatíveis com o previsto no plano de trabalho e correspondem ao convênio firmado (item 5) ;
	b) se resta comprovada a devida instalação e funcionamento do sistema de monitoramento objeto do convênio (item 6) ;
5. 	Despesas comprovadas
5.1.  	O recorrente alega que os documentos comprobatórios das despesas são compatíveis com o previsto no plano de trabalho e correspondem ao convênio firmado. Nesse sentido, aduz que:
	a) no relatório de fiscalização consta que os documentos comprobatórios das despesas são compatíveis com o previsto no plano de trabalho e correspondem ao convênio firmado; (peça 51, p. 7) 
	b) o ex-prefeito, ora recorrente, à época do recebimento do material recebeu a mesma informação, não cabendo a este estar ao balcão a receber as mercadorias, tendo delegado a função a um servidor responsável, que atestou o recebimento do material, o que o recorrente acredita ter ocorrido (peça 51, p. 7-8) 
	Análise
5.2.	Conforme já frisado no relatório que acompanha a decisão recorrida, o recorrente não apresenta documentos comprobatórios de suas alegações, limitando-se a aduzir o conteúdo do relatório de fiscalização do Ministério da Justiça e cópia de jornal local. Daí porque ter-se apontado entre as ocorrências que justificaram a rejeição das contas a "ausência de elementos mínimos que comprovassem a real implantação e funcionamento do Gabinete de Gestão Integrada Municipal" (peça 48, p. 1) . 
5.3.	Também foram apontadas as seguintes ocorrências: "ausência de manutenção nos equipamentos adquiridos e não instalação das câmeras nos locais estabelecidos no projeto original" e "ausência de controle patrimonial, sendo constatada a ausência de identificação nos equipamentos com o número e título do convênio, bem como a ausência de certos bens, uma vez que a quantidade de câmeras não estava de acordo com o projeto aprovado pelo concedente". As alegações do recorrente tampouco elidem ou justificam tais ocorrências. 
5.4.	Por fim, no tocante à alegação de que existia servidor responsável por atestar o recebimento do material, tem-se que a delegação de competência "não implica delegação de responsabilidade, competindo ao gestor delegante a fiscalização dos atos de seus subordinados, especialmente em situações nas quais, pela importância do objeto e pela materialidade dos recursos envolvidos, a necessidade de supervisão não pode ser subestimada" (Acórdão 2457/2017-TCU-Plenário, relator: José Múcio) . Ademais, "a delegação de poderes não exime a responsabilidade do gestor por atos de sua competência primária, pois, ao delegar suas atribuições, o administrador tem obrigação de escolher bem o subordinado e assume o ônus de supervisioná-lo (Acórdão 7477/2015-TCU-Segunda Câmara, relatora: Ana Arraes) .
5.5.	Ante o exposto, deve-se rejeitar a alegação. 
6. 	Funcionamento do sistema
6.1.  	O recorrente alega que o sistema de monitoramento foi instalado e entrou em efetivo funcionamento. Nesse sentido, aduz que:
	a) o sistema de videomonitoramento foi instalado e teve funcionamento permanente desde 2009, havendo apenas a interrupção no período da mudança da sala de monitoramento para a nova sede da Guarda Municipal, conforme atestam notícias veiculadas, Jornal Atual, edição 489 de 16/11/2013 juntada aos autos; (peça 51, p. 8) 
	b) a situação fática exposta na defesa do recorrente levou o MPTCU a recomendar que o órgão concedente priorize a fiscalização de itens instalados na rua, em razão que estes estão expostos a acelerada depreciação, dificultando a comprovação da regular aplicação dos recursos; (peça 51, p. 8) 
	c) assim, o videomonitoramento nos moldes apresentados no plano inicial sempre existiu e funcionou, sendo que desde sua implantação vem sendo ampliado e modernizado, não havendo razão para aferir descumprimento ao objeto do aludido convênio; (peça 51, p. 9) 
	d) portanto, não há que se falar em "descumprimento do objeto do pacto do convênio" em apreço, pois o sistema funcionou desde o seu início, sendo que a breve inércia do sistema foi decorrência de mudança do local onde se instalava a sala de monitoramento, voltando o sistema a funcionar tão logo reinstalada a nova sala e após manutenção nos equipamentos existente. (peça 51, p. 9) 
	Análise
6.2.	O recorrente alega que o sistema sempre funcionou, com exceção de curto período para a transferência dos equipamentos para a nova sede da guarda municipal. Entretanto, conforme já apontado, as alegações do recorrente carecem de documentação que lhes dê suporte. 
6.3. 	Com efeito, no tocante à "acelerada depreciação" dos equipamentos, consta no relatório que acompanhou a decisão recorrida que o interregno de dois anos e meio entre a aquisição dos equipamentos e a fiscalização promovida pelo órgão concedente seria um tempo muito curto para se poder aceitar que os equipamentos tivessem que ser substituídos, submetidos a manutenção, recuperados ou modernizados, ainda mais considerando a materialidade dos recursos envolvidos (R$ 900.966,52, sendo R$ 882.947,19 repassados pelo concedente e R$ 18.019,33 da contrapartida do convenente) e, mesmo que tivessem ocorrido tais situações, o responsável deveria comprovar documentalmente esses fatos, demonstrando com quais equipamentos (e respectivos números de patrimônio) ocorreram os problemas, em que datas, quais as providências adotadas perante o fornecedor, qual a destinação dada a cada equipamento, onde se localizavam os equipamentos em manutenção, onde se localizavam os equipamentos em operação, qual a destinação dada a eventuais equipamentos substituídos, etc., o que não logrou realizar. [peça 49, p. 8-9]
6.4.	Também com relação à alegada desativação momentânea para transferência dos equipamentos, consta no relatório que acompanha a decisão recorrida (peça 49, p. 9) :
5.6. As alegações de que, ao final de 2012, no término de seu mandato como Prefeito, houve mudança da sede da Guarda Municipal e consequentemente também da sala de monitoramento, tendo os equipamentos sido desligados para esta mudança, contribuindo para a demora na reinstalação, e que, quando o novo governo assumiu, em janeiro de 2013, encontrou os equipamentos desativados, mas não sucateados (peça 36, p. 3) , também não pode ser acolhida, uma vez que o responsável não apresentou documentos comprobatórios dessas alegações.
6.5.	Por fim, a eventual vinculação entre a proposta do MPTCU (no sentido de recomendar ao órgão concedente que priorize fiscalização de itens instalados na rua) e o mérito da prestação de contas já foi expressamente afastada pelo voto condutor da decisão, segundo o qual a argumentação do parquet em favor da determinação "não socorre o responsável", pois, "como signatário do convênio, o ex-prefeito deveria manter-se atento ao objetivo da avença e às normas que a ela se aplicam, produzindo os documentos que fossem necessários para comprovar a sua correta execução, guardando-os em boa ordem, à disposição dos órgãos de controle interno e externo, pelo prazo estabelecido na legislação" (peça 48, p. 2) .
6.6.	Ante o exposto, deve-se rejeitar a alegação. 
CONCLUSÃO
7. 	Da análise, conclui-se que:
	a) o recorrente não apresenta documentos comprobatórios de suas alegações, limitando-se a aduzir o conteúdo do relatório de fiscalização do Ministério da Justiça e cópia de jornal local, tendo-se já apontado nos autos a "ausência de elementos mínimos que comprovassem a real implantação e funcionamento do Gabinete de Gestão Integrada Municipal", deficiências que os elementos recursais não são capazes de suprir (item 5) ;
	b) a alegação de que o sistema de monitoramento objeto do convênio foi instalado e entrou em funcionamento carece de documentação que lhe dê suporte, quando constituía ônus do ora recorrente todos os documentos relativos não apenas da instalação e funcionamento dos equipamentos, como também das alegadas manutenções, substituições e obsolescência dos equipamentos adquiridos (item 6) .
7.1.	Ante essas conclusões, deve-se negar provimento ao recurso. 
PROPOSTA DE ENCAMINHAMENTO
8. 	Ante o exposto, submete-se o assunto à consideração superior, propondo-se, com fundamento nos artigos 32, inciso I, e 33 da Lei 8.443/1992:
	a) conhecer do recurso e, no mérito, negar-lhe provimento;
	b) dar ciência da decisão ao recorrente e demais interessados."
	É o relatório.

8.1. Iracy Amorim dos Santos Soares (360.556/OAB-SP).  
8.2. Márcio Gonçalves Delfino (113531/OAB-SP) e outros.  
8.3. Carlos Eduardo de Toledo (319415/OAB-SP).

Procurador Marinus Eduardo De Vries Marsico.

RECURSO DE RECONSIDERAÇÃO EM TOMADA DE CONTAS ESPECIAL. CONVÊNIO. DÉBITO. MULTA. CONHECIMENTO. AUSÊNCIA DE ELEMENTOS COMPROBATÓRIOS. NEGATIVA DE PROVIMENTO.

TOMADA DE CONTAS ESPECIAL (TCE)

Secretaria de Recursos (SERUR); Secretaria de Controle Externo de Tomada de Contas Especial (SecexTCE).

Trata-se de recurso de reconsideração em tomada de contas especial interposto por Evilásio Cavalcante de Farias contra o Acórdão 1295/2018-TCU-Primeira Câmara, por meio do qual o Tribunal julgou suas contas irregulares, com condenação em débito e aplicação de multa, em razão da não comprovação da boa e regular aplicação dos recursos do convênio 148/2008-MJ (Siconv 626776) , que tinha por objeto a implantação de sistema de vídeo monitoramento no Município de Taboão da Serra/SP.
A Serur definiu como objeto do recurso examinar as seguintes questões:
"a) se há documentos comprobatórios das despesas e se estas são compatíveis com o previsto no plano de trabalho e correspondem ao convênio firmado;
b) se resta comprovada a devida instalação e funcionamento do sistema de monitoramento objeto do convênio;"
Ao analisar as alegações do recorrente, a unidade técnica identificou que o recorrente não apresentou documentos comprobatórios de que as despesas seriam compatíveis com o previsto no plano de trabalho relativo ao convênio, o que impossibilitou à época da apreciação do acórdão combatido o estabelecimento do nexo de causalidade entre os recursos federais transferidos e os equipamentos localizados no município pela equipe de fiscalização, situação que não se alterou com a documentação apresentada pelo recorrente.
O recorrente alegou que a responsabilidade pelo recebimento do equipamento era do servidor designado por ele por meio de delegação de competência. Sobre essa alegação, a Serur transcreveu dois excertos de votos condutores de acórdãos do Tribunal (Acórdão 2457/2017-TCU-Plenário, rel. Ministro José Mucio e Acórdão 7477/2015-TCU-Segunda Câmara, rel. Ministra Ana Arraes) , que esclarecem que a delegação de competência não implica delegação de responsabilidade.
Quanto à alegação de funcionamento do sistema, a Serur demonstra que a questão central da condenação se refere ao fato de que nunca houve a possibilidade de comprovação de que os equipamentos instalados tinham sido adquiridos com os recursos federais transferidos. Essa impossibilidade também alcança os equipamentos que alegadamente teriam sido substituídos por motivos de obsolescência.
 Com relação à pretensa vinculação da proposta do MPTCU no sentido de recomendar ao órgão concedente que priorizasse fiscalização de itens instalados na rua, o que afastaria a responsabilidade do recorrente, a Serur demonstrou que o item 10 do voto condutor do acórdão guerreado afasta a possibilidade de essa argumentação socorrer o responsável. 
Ao prefeito bastaria tão-somente ter produzido documentação necessária para comprovar a correta execução do objeto do convênio, guardando-a em boa ordem, à disposição dos órgãos de fiscalização e controle, pelo prazo estabelecido pela legislação, para que sua responsabilidade fosse afastada, nos termos do voto condutor do acórdão recorrido.
Assim, a unidade técnica propõe o conhecimento do recurso e negar-lhe provimento.
Feita a apresentação, passo a decidir.
Conheço do recurso por terem sido preenchidos os requisitos de admissibilidade.
Concordo integralmente com as análises empreendidas pela Serur, as quais incorporo às minhas razões de decidir.
A questão central da incapacidade de comprovação da correta e regular aplicação dos recursos repassados por meio do convênio 148/2008-MJ (Siconv 626776) reside, desde sempre, na não existência de documentação que possa estabelecer o nexo de causalidade entre os recursos federais transferidos e os equipamentos inspecionados pela equipe de fiscalização.
Não tendo o recorrente sido capaz, em sede recursal, de apresentar a documentação que sanaria essa lacuna na prestação de contas do convênio, deve ser negado provimento ao seu recurso.
Ante o exposto, voto por que o Tribunal acolha a minuta de acórdão que ora submeto à deliberação do colegiado. 
TCU, Sala das Sessões Ministro Luciano Brandão Alves de Souza, em 17 de março de 2020.
WALTON ALENCAR RODRIGUES 
Relator